ACORDAO-COMPLETO-2369496

ACÓRDÃO 2023/2019 ATA 33/2019 - PLENÁRIO

VISTOS, relatados e discutidos estes autos de Representação formulada pela empresa TLD Teledata Tecnologia em Conectividade Ltda. acerca de possíveis irregularidades no Pregão Eletrônico 59/2017, 	           
                   ACORDAM os Ministros do Tribunal de Contas da União, reunidos em Sessão Plenária Câmara, diante das razões expostas pelo Relator, em:
                    9.1. considerar cumprida a determinação 1.8.2 do Acórdão 1151/2018-TCU-Plenário;
                    9.2. considerar em cumprimento a determinação 1.8.1 do Acórdão 1151/2018-TCU-Plenário;
	 	        9.3. dar ciência desta decisão à Caixa Econômica Federal, informando-lhe que o relatório e o voto que o fundamentam podem ser obtidos por meio do endereço eletrônico www.tcu.gov.br/acordaos e que, caso tenha interesse, o Tribunal pode encaminhar-lhe cópia desses documentos sem quaisquer custos, a fim de que possam servir de subsídio para a elaboração do novo edital.

Representação acerca de possíveis irregularidades no pregão eletrônico com vistas à contratação de empresa para a prestação de serviço de suporte, operação, monitoração e manutenção, com cobertura parcial e integral de hardware e software, incluindo ativos de segurança, para a solução de contact center da Caixa - telesserviços.

Caixa Econômica Federal, Ministério da Economia

3. Representante: TLD Teledata Tecnologia em Conectividade Ltda. (CNPJ 80.043.904/0001- 33)

13.1. Ministros presentes: José Mucio Monteiro (Presidente), Walton Alencar Rodrigues, Raimundo Carreiro (Relator), Ana Arraes, Bruno Dantas e Vital do Rêgo.
13.2. Ministros-Substitutos convocados: Augusto Sherman Cavalcanti e André Luís de Carvalho.
13.3. Ministro-Substituto presente: Weder de Oliveira.

RAIMUNDO CARREIRO

Adoto como Relatório, nos termos do art. 1º, § 3º, inciso I, da Lei 8.443/92 a instrução de peça eletrônica  de peça 110, lavrada no âmbito da Secretaria de Fiscalização de Tecnologia da Informação (Sefti) , a qual foi  endossada pelo diretor da subunidade e pelo titular da unidade técnica (peças 111 e 112) :
	"INTRODUÇÃO
Cuidam os autos de representação apresentada pela empresa TLD Teledata Tecnologia em Conectividade Ltda. acerca de possíveis irregularidades no Pregão Eletrônico 59/7066-2017- Gilog/BR (PE 59/2017) , promovido pela Caixa Econômica Federal (Caixa) , com vistas à contratação de empresa para a prestação de serviço de suporte, operação, monitoração e manutenção, com cobertura parcial e integral de hardware e software, incluindo ativos de segurança, para a solução de contact center da Caixa - telesserviços (peça 3, p. 6-7) .
A sessão de abertura das propostas ocorreu em 29/6/2017, tendo sido declarada vencedora do certame a empresa CTIS Tecnologia S.A. (CTIS) , com a proposta no valor de R$ 11.398.497,84, ante R$ 22.050.636,12 estimados para a contratação. Ressalte-se que a CTIS apresentou a segunda melhor proposta, e foi habilitada após a desclassificação da empresa Damovo do Brasil S/A, primeira colocada no certame com a proposta de R$ 11.398.498,00. Por seu turno, a representante apresentou a terceira melhor proposta (R$ 11.439.000,00 - peça 25, p. 2) . Em resumo, a diferença de valores entre a primeira e a segunda colocadas foi de 0,18%; entre a segunda e a terceira foi de 0,16%; e entre a primeira e a terceira foi de 0,35%.
HISTÓRICO 
Em 21/8/2017 (peça 1) , a Secretaria de Controle Externo de Aquisições Logísticas (Selog) recebeu representação que apresentava os seguintes indícios de irregularidades no PE 59/2017:  incompatibilidade do atestado de comprovação de capacidade técnica da empresa declarada vencedora com o objeto do certame (peça 1, p. 6-10, e peça 28, p.1, parágrafo 3.1) ; incompatibilidade do atestado de comprovação de capacidade técnica da empresa declarada vencedora com o porte do call center (peça 1, p. 10-11 e peça 28, p.1, parágrafo 3.1) ; descumprimento de requisitos essenciais e alteração substancial da proposta da empresa declarada vencedora (peça 1, p. 11-17 e peça 28, p.1, parágrafo 3.2) ; e irregularidades procedimentais no âmbito do sistema de pregão eletrônico da Caixa (peça 1, p. 18-20 e peça 28, p.1, parágrafo 4) . 
Em análise acerca da admissibilidade da cautelar, a Selog considerou que, embora estivesse caracterizado o periculum in mora, em razão da iminente homologação do certame, o requisito do fumus boni iuris não estava caracterizado, em virtude da aparente improcedência das alegações da representante. Nesse sentido, concluiu pelo indeferimento do pedido de concessão de medida cautelar e também pela improcedência da representação, com consequente arquivamento do processo (peça 29, p. 7) . No entanto, considerando que o exame da Selog estava amparado exclusivamente nas conclusões da Caixa, o Relator do processo se manifestou pela necessidade de maior aprofundamento de algumas questões (peça 34) . 
Por se tratar de matéria complexa e relacionada com a área de TI, o Relator, Ministro José Múcio Monteiro, determinou encaminhamento do processo à unidade técnica especializada, esta Secretaria de Fiscalização de Tecnologia da Informação (Sefti) , para esclarecer as diferenças existentes entre as operações de call center e as operações de contact center e os conceitos de "estrutura de arquitetura distribuída e gerência centralizada", exigida no edital do Pregão Eletrônico 59/7066-2017-Gilog/BR. Na visão do Relator, esse estudo pormenorizado seria necessário para avaliar se os serviços prestados pela CTIS ao MEC, constantes do atestado apresentado, comprovariam o atendimento às exigências do edital (peça 34) . 
Em cumprimento à determinação do Relator, a Sefti elaborou parecer se restringindo à análise das alegações da representante quanto à suposta inadequação do atestado de capacidade técnica apresentado pela empresa vencedora, tendo em vista que os demais questionamentos não tinham relação com a questão do atestado (peça 37, p.2, item 7) . 
Em sua análise, a Sefti reconheceu call center como conjunto de recursos (computadores, equipamentos de telecomunicação, softwares e agentes) que permitem o fornecimento de serviços ao cliente via telefone e pode ser adotada em diversas atividades como vendas, cobrança, Serviço de Atendimento ao Cliente (SAC) e suporte técnico.  Além disso, acrescentou que o contact center seria uma evolução tecnológica do conceito de call center por permitir o contato do cliente por meio de outras plataformas, além do telefone, como e-mail, chat, SMS e redes sociais (peça 37, p. 2, parágrafo 9) . 
Por meio de análise do edital do PE 59/2017 (peça 3) e da cópia do processo administrativo referente à contratação (peça 23, p. 79-80, item 2.3) , a Sefti concluiu que a arquitetura existente na Caixa tratar-se-ia de arquitetura distribuída por existirem quatro sistemas de atendimento ao cliente espalhados pelo país, com seus conjuntos próprios de hardwares e de softwares. Em relação ao tipo de gerência, concluiu se tratar de gerência centralizada, tendo em vista que o gerenciamento (monitoração) de toda a solução seria realizado de forma remota, nas instalações da Centralizadora de Tecnologia (Cetec) , em Brasília (peça 37, p. 3, parágrafos 12-14) . 
Por outro lado, ao analisar o serviço prestado pela empresa CTIS no MEC, constatou-se que a solução de contact center possuía uma única central de atendimento, localizada nas dependências da contratada, na qual os níveis I (teleatendente) e II (atendente) de atendimento eram realizados (peça 35, p. 32-35, itens 4 e 5) . Por sua vez, o terceiro nível de atendimento era prestado de forma presencial por analistas da empresa contratada nas dependências do contratante (peça 35, p. 35, item 6) . Frise-se que o gerenciamento da solução era centralizado, ocorrendo nas dependências da contratada em Brasília. 
Dessa forma, ao contrário do que defendia a Caixa, a Sefti entendeu que o atestado do MEC não comprovava a prestação dos serviços para solução contact center com arquitetura distribuída e gerência centralizada, pois o MEC possuía apenas uma central de atendimento para o primeiro e o segundo níveis de atendimento, localizada nas dependências da contratada. Ou seja, os equipamentos que sustentavam a Central de Atendimento do MEC não estavam distribuídos em mais de uma localidade como acontece na solução licitada pela Caixa, em que cada unidade de atendimento possui conjunto próprio de equipamentos que necessitam de manutenção e suporte (servidores, Unidades de Resposta Audível - URAs etc.) . Além disso, o fato de o terceiro nível de atendimento (presencial) se encontrar nas dependências do Ministério não torna a arquitetura de contact center distribuída (peça 37, p. 6, parágrafos 22-23) . 
Assim, após elaboração do parecer pela Sefti, por meio de despacho (peça 40) , o Relator determinou a realização de oitivas da Caixa e da empresa CTIS para que, no prazo de 15 dias, se manifestassem sobre a imprestabilidade do atestado emitido pelo MEC e apresentado pela CTIS no PE 59/2017, no que se referia à qualificação técnica da empresa, por não comprovar o Serviço em Gerência de TIC de soluções de call center/contact center com arquitetura distribuída, como previsto no item 8.5.1.1 do edital (peça 3, p. 27) . 
Em 23/10/2017, a Caixa apresentou sua resposta (peça 57) e, em 26/10/2017, foi a vez da CTIS apresentar sua resposta à oitiva (peça 59) . Em 9/11/2017, a Caixa encaminhou complemento à sua resposta à oitiva (peça 62) . 
Em instrução de mérito de 9/5/2018, esta Secretaria entendeu, com base nos elementos apresentados pela Caixa e pela CTIS, que as respostas às oitivas lograram sucesso em demonstrar a compatibilidade do atestado apresentado pela CTIS para comprovar a qualificação técnica. No entanto, foram detectadas algumas fragilidades no edital, que geraram incerteza acerca da suficiência e adequação dos ajustes realizados durante a elaboração do edital, e que podem ter impactado o valor final da contratação (peça 81, p. 17, parágrafo 76) . 
Por essa razão, considerando que não foi possível garantir a vantajosidade plena do contrato assinado com a CTIS, foi proposto determinar a não renovação desse contrato, a realização dos ajustes devidos quando da elaboração do futuro edital, bem como a avaliação da influência na precificação dos equívocos constatados no edital de licitação, procedendo-se aos ajustes na estrutura do contrato em vigor, se necessários (peça 81, p. 17, parágrafo 76) .
As propostas de encaminhamento feitas pela Sefti foram ratificadas pelo Plenário do TCU, por meio do Acórdão 1151/2018-TCU-Plenário, da relatoria do Ministro José Múcio Monteiro, proferido na sessão de 23/5/2018 (peça 88) .
Por meio do Ofício 263/2018-TCU/Sefti, a Caixa foi notificada do Acórdão 1151/2018-TCU-Plenário para fins de conhecimento e adoção das medidas previstas no item 1.8 (peça 92) .
A empresa CTIS interpôs, em 19/6/2018, recurso de reconsideração em face da decisão proferida por meio do referido Acórdão (peça 97) . Por meio do Acórdão 1670/2018-TCU-Plenário, de relatoria do Ministro Vital do Rêgo, o pedido de reexame interposto pela empresa CTIS não foi conhecido, em face da ausência de interesse recursal (peça 102) .
Por meio do Ofício SULOG 29/2018, datado de 27/8/2018, a Caixa relatou as medidas adotadas para cumprir as determinações presentes no Acórdão 1151/2018-TCU-Plenário (peça 107) .
Assim, o objetivo desta instrução é analisar o atendimento dessas deliberações pela Caixa.
ANÁLISE DO ATENDIMENTO DAS DELIBERAÇÕES DO Acórdão 1151/2018-TCU-Plenário
Deliberação
1.8.1: determinar à Caixa Econômica Federal que se abstenha de renovar o contrato decorrente do Pregão Eletrônico 59/7066-2017- Gilog/BR, firmado com a empresa CTIS Tecnologia S.A, procedendo, no próximo certame, aos devidos ajustes, de modo a inibir a presença de vícios no edital que possam impactar o valor final da contratação, de modo a garantir a seleção da proposta mais vantajosa, conforme dispõe o art. 3º da Lei 8.666/1993 c/c o art. 4º do Decreto 3.555/2000 e a jurisprudência do TCU
Situação que levou à proposição da deliberação
Conforme instrução da Sefti, a Caixa informou que iniciou em 2016 o projeto denominado Centralização dos Telesserviços, cujo objetivo seria a implementação do processamento de contact center da Caixa em Data Centers (CTC - Brasília/DF e CEPTISP - Osasco/SP) . Segundo a instituição financeira, antes desse projeto, cada unidade de atendimento possuía uma estrutura local, composta de equipamentos e softwares (PABX, servidores de contact centers, servidores de gravação, servidores de URA, aparelhos telefônicos e gateways) e que, após a conclusão desse projeto, as unidades de atendimento passaram a possuir somente aparelhos VoIP, e que o acesso ao ambiente dos Data Centers seria via rede Caixa (peça 81, p. 6-7) .
No entanto, a própria Caixa admitiu que não realizou os devidos ajustes no edital do pregão em análise, o que fez com que a descrição da arquitetura presente no Anexo I-G representasse o inventário do parque antes da conclusão do projeto de centralização da infraestrutura de telesserviços.
A Sefti verificou também outros pontos do edital que não receberam os devidos ajustes, como, por exemplo, a qualificação técnica exigida dos profissionais prestadores de serviços operacionais nas CERATs (peça 81, p. 11) .
Dessa forma, a Sefti entendeu que o edital apresentava erros que podem ter impactado o valor final da contratação. Por essa razão, considerando que não era possível garantir a vantajosidade do contrato assinado com a CTIS, a Sefti propôs e o Plenário do Tribunal determinou a não renovação desse contrato.
Providências adotadas e comentários dos gestores
A Caixa informou que a área de gestão do contrato decorrente do PE 59/7066-2017, GILOC/BR07 - Gestão Formal, manifestou-se favoravelmente ao atendimento da determinação e informou que procederia ao ajuste do status do contrato para "não prorrogável" no sistema de controle de vencimento de contratos (peça 107, p. 6) . Ademais, a Gerência Nacional Serviços Regionais TI (Gerti) informou que ratificou esse entendimento, não solicitando a renovação do contrato em análise (peça 107, p. 2) .
Análise
O Contrato 8.629/2017, decorrente do PE 59/2017, possui vigência de 36 meses (peça 108, p. 13) . Dessa forma, uma vez que o contrato foi assinado em 29/8/2017 (peça 108, p. 21) , possui validade até agosto de 2020. 
Apesar de a Caixa ter alterado o status do contrato para "não prorrogável" no sistema de controle de vencimento de contratos, não há como garantir que o contrato não será prorrogado, uma vez que o status do contrato pode ser alterado novamente no sistema de controle de vencimento de contratos.
Evidências
Ofício 29/2018/Sulog (peça 107) ;
Edital do PE 59/2017 (peça 3) ;
Contrato 8.629/2017 (peça 108) .
Conclusão
O Contrato 8.629/2017 ainda está vigente. Dessa forma, a verificação de que a Caixa Econômica Federal se absteve de renovar esse contrato só poderá ser realizada ao fim da vigência, em agosto de 2020. Desse modo, considera-se que o item 1.8.1 do Acórdão 1151/2018-TCU-Plenário está em cumprimento.
Proposta de encaminhamento
Considerar a determinação 1.8.1 do Acórdão 1151/2018-TCU-Plenário em cumprimento.
Deliberação
1.8.2: determinar à Caixa Econômica Federal que avalie a influência, na precificação total do contrato, de terem sido mantidos os equipamentos discriminados no anexo I-G do edital e o nível de conhecimento exigido para os profissionais prestadores de serviço e, se necessário, realize os devidos ajustes na estrutura do contrato em vigor, encaminhando ao TCU, no prazo de 90 (noventa) dias, a contar da notificação, os resultados dessa avaliação.
Situação que levou à proposição da deliberação
No que diz respeito ao fato de terem sido mantidos os equipamentos discriminados no Anexo I-G do edital, a Sefti, em instrução anterior, entendeu que as informações sobre a estrutura de cada CERAT apresentadas no próprio corpo do TR e a não discriminação exata da localização da plataforma descrita no item 2 do TR não permitiam inferir a existência de um conjunto próprio de hardware e software em cada CERAT (peça 81, p. 9) . Dessa forma, a única fonte de informações sobre a relação de equipamentos e módulos que comporiam a solução instalada em cada CERAT seria o Anexo I-G do edital do pregão em análise, que, entretanto, representava os hardwares e módulos que faziam parte do inventário antes da conclusão do projeto de centralização da infraestrutura de telesserviços da Caixa (peça 81, p. 10) .
Por esse motivo, a unidade técnica entendeu que não havia como assegurar que a redução do parque tecnológico tenha sido considerada pelas licitantes ao elaborarem suas propostas, tendo em vista que tinham apenas o edital como fonte informativa para elaboração das propostas de preço.
Quanto à qualificação profissional para a prestação dos serviços, a Sefti verificou que a descrição da qualificação profissional para a prestação dos serviços presente no Contrato 5258/2012, nos itens 8.17 (serviços de nível técnico) e 8.18 (serviços técnicos especializados) apresentava redação idêntica à constante no Contrato 8629/2017, em seus itens 14 (serviços de nível técnico) e 15 (serviços técnicos especializados) . Dessa forma, aventou a possibilidade de ter havido um equívoco por parte da Caixa ao não realizar os ajustes necessários em virtude da implementação do projeto de centralização dos telesserviços, assim como aconteceu na descrição do inventário do parque.
Além disso, entendeu que o fato de o edital exigir, para os profissionais prestadores de serviços operacionais nas CERATs, um nível de conhecimento similar ao da contratação anterior demonstra ao mercado que as atividades que ali seriam desempenhadas teriam o mesmo nível de complexidade e seriam executadas em equipamentos similares. Em adição, entendeu que o conhecimento técnico necessário para executar a manutenção de simples aparelhos telefônicos não seria o mesmo necessário para a manutenção de equipamentos de TI, como URAs e servidores.
Dessa forma, também entendeu que a exigência da mesma qualificação profissional exigida na contratação anterior pode ter influenciado a proposição de preços pelas licitantes (peça 81, p. 12) . 
Providências adotadas e comentários dos gestores
Quanto à influência na precificação pela manutenção dos equipamentos discriminados no Anexo I-G, a Caixa informou que (peça 107) :
1.1 Os itens relacionados ao Session Border Controller (SBC) e Solução VOXEO para atendimento eletrônico permanecem ativos no ambiente;
1.2 Embora a estrutura anterior nas CERAT tenha sido desativada, a unidade de URA centralizada e servidores de transbordo de chamadas do site CEPTI/SP permanecem temporariamente ativos para suportar alguns serviços enquanto não se finaliza o processo de construção e migração para os novos fluxos da URA VOIP (peça 107, p. 2) . Dessa forma, para suportar a estrutura do site CEPTI/SP, a Caixa ratifica a necessidade de manutenção e reposição de peças do respectivo site conforme listado no Anexo I-G (peça 107, p. 2) ;
1.3 Quanto aos aparelhos telefônicos e às fontes, para cada localização, seria necessária a manutenção dos itens e quantidades conforme Anexo I-G. Ademais, devem ser disponibilizados em quantidade suficiente para reposição imediata nas respectivas unidades de atendimento (peça 107, p. 3) ;
1.4 Para os demais itens, tais como, PABX, Bandeja HIPATH e servidores, a Caixa salienta que o atendimento seria sob demanda sem necessidade de peças de reposição/investimento (peça 107, p. 3) ;
1.5 Para os módulos, gateway, de controle (SLMAC, SLMO, SIUX, LTUCA) , seria necessário ter peças de reposição de forma centralizada (peça 107, p. 3) ;
Dessa forma, conclui que, apesar de a relação de equipamentos constante no Anexo I-G apresentar a relação completa das centrais de atendimento que estavam em migração para o ambiente centralizado, tal relação não influencia na precificação dos itens de garantia ou no investimento em peças de reposição pelas empresas concorrentes, sendo que:
1.6  A relação e a quantidade de peças para os itens de aparelhos e fontes devem ser mantidas na prestação de serviço atual;
1.7 Pelo fato de ainda possuírem um único site se utilizando da estrutura de telefonia TDM, CEPTISP, a estimativa de esforço, investimento, risco e reposição de peças para os itens de maior investimento na solução é a mesma independentemente da quantidade de sites envolvidos.
Quanto à influência na precificação pela manutenção do nível de conhecimento exigido para os profissionais prestadores de serviço, a Caixa informou que a necessidade de conhecimentos específicos apresentados no item 14 do Anexo I-F não está relacionada com a relação de equipamentos nas localidades (peça 107, p. 5) . Ademais, informou que, em que pese a solução de telefonia ter sido centralizada, a manutenção dos perfis profissionais é necessária uma vez que a manutenção das ferramentas que continuam vigentes no ambiente é essencial (peça 107, p. 5) .
Ademais, informou que o perfil profissional técnico é responsável pela resolução de ocorrências relatadas pela operação local e que realiza análise fim a fim do ambiente, não sendo responsável apenas pela manutenção e configuração de aparelhos VoIP nas localidades (peça 107, p. 5) . Dessa forma, defende que a exigência de conhecimentos em diversos componentes da solução é necessária (peça 107, p. 5) . Por isso, entende que o nível de conhecimento exigido para os profissionais prestadores de serviço constante no Anexo I-F está adequado às necessidades e características da Caixa (peça 107, p. 5) .
Análise
Preliminarmente, ressalte-se que o fato de a Caixa ter entendido que os aspectos listados no item 1.8.2 do Acórdão 1151/2018-TCU-Plenário (manutenção dos equipamentos discriminados no Anexo I-G do edital e nível de conhecimento exigido para os profissionais prestadores de serviço) não influenciaram no preço total do contrato possibilitou que a empresa não realizasse nenhum ajuste na estrutura desse mesmo contrato, obrigação contida também no referido item do citado acórdão. No entanto, discorda-se de tal avaliação promovida pela Caixa, conforme análise apresentada a seguir.
O inventário da solução instalada exposto no Anexo I-G do edital do PE 59/2017 é composto por (peça 3, p. 85-94) :
1.8 Relação de equipamentos e módulos existente em cada CERAT e Datacenter da Caixa, como, por exemplo, rack, gateway, servidor URA, aparelhos telefônicos, cabos, conectores, PABX, disjuntor, bandejas etc.;
1.9 Relação de equipamentos da solução ACME PACKET de Session Border Controller, existente nos datacenters;
1.10 Relação de equipamentos e softwares da solução VOXEO para atendimento eletrônico (URA) , também existente nos datacenters.
Conforme resposta da Caixa ao Ofício 263/2018-TCU/Sefti (peça 107) , os equipamentos das soluções ACME PACKET e VOXEO permaneceriam ativos após o projeto de centralização da infraestrutura de telesserviços da Caixa (peça 107, p. 2) . Da mesma forma, a estrutura da CEPTI/SP permaneceria temporariamente ativa, para suportar os serviços da URA TDM enquanto não se finaliza o processo de migração para os novos fluxos da URA VOIP (peça 107, p. 2) . No entanto, discorda-se do entendimento da Caixa de que a relação de equipamentos constante no Anexo I-G não influenciou na precificação realizada pelas licitantes, uma vez que, para as CERAT localizadas em São Paulo, Salvador, Fortaleza e Brasília, a relação de equipamentos e módulos constantes do Anexo I-G representa a estrutura anterior e desativada, composta de servidores, gateways e PABX, muito mais complexa do que a estrutura atual, composta apenas de aparelhos VoIP.
Da leitura dos Anexos I-A e I-D do Termo de Referência, que tratam da forma de execução do contrato e dos endereços das unidades de atendimento, respectivamente, os serviços deveriam ser prestados presencialmente nas unidades localizadas em São Paulo, Salvador, Brasília, Belo Horizonte, Fortaleza e Rio de Janeiro (peça 3, p. 44 e 75-76) e foram divididos nos seguintes grupos (peça 3, p. 47-48) :
1.11  Manutenção: prever, prevenir e corrigir incidentes ou falhas;
1.12  Suporte: orientação, treinamento e operação remota;
1.13 Operação: configuração, programação e ajustes em elementos de hardware ou software, como, por exemplo, instalação de licenças, instalação de software, elaboração de scripts, manutenção em bases de dados, análise e resolução de incidentes, cópia de segurança das bases de dados etc.;
1.14  Monitoração: acompanhamento da disponibilidade, performance e comportamento;
1.15  Gerência de projetos: concepção, acompanhamento, documentação e execução de projetos;
1.16 Auxílio tático: elaboração de pareceres técnicos.
Sobre o grupo manutenção, o item 3.2.4 do Anexo I-D do edital do PE 59/2017 estabelece que os módulos, equipamentos ou quaisquer elementos de reposição porventura necessários deverão, na medida do possível, estar disponíveis nas localidades de instalação do sistema, para reduzir o prazo de resolução de incidentes ou problemas. Ademais, o serviço de manutenção deverá compreender os ajustes, configurações, instalações e reinstalações de sistemas operacionais, softwares, equipamentos e periféricos que apresentarem falhas ou avarias. Após a realização de manutenção, deverão ser realizados testes com os elementos manutenidos e todas as intervenções que gerem alteração de configuração devem ser precedidas de cópia de segurança que deverá ser armazenada em meio que permita seu posterior resgate e repasse à Caixa (peça 3, p. 48-49) .
Segundo o item 3.2.12, a manutenção de hardware compreende a substituição de peças, placas, módulos, componentes, acessórios, servidores, gateways, racks, cabos e conectores. Também configura na manutenção de hardware a substituição eventual e integral de equipamentos tais como: servidores, SIP Proxy, Gateway, entre outros elementos constantes do inventário com status "Garantia" da solução (peça 3, p. 49) . Já o item 3.2.21 estabelece que os equipamentos fornecidos para substituição deverão possuir funções e desempenho igual ou superior ao equipamento sinistrado e, após a substituição, o equipamento passará a fazer parte da solução e deverá ter sua propriedade transferida formalmente à Caixa (peça 3, p. 50) .
Ou seja, considerando que as licitantes tinham à sua disposição apenas o edital com informações sobre o inventário da solução instalada e que esse inventário não representava a realidade da arquitetura existente daquele momento, e considerando, ainda, que o edital previa que a empresa contratada deveria prestar serviços de manutenção de maneira presencial nas unidades da Caixa e que tais serviços compreenderiam a substituição de peças, placas, módulos, componentes, acessórios, servidores, gateways, racks, cabos e conectores, não há como afirmar, de maneira inequívoca, que a redução do parque tecnológico tenha sido considerado pelas licitantes na elaboração de suas propostas, uma vez que, na estrutura antiga, a contratada deveria disponibilizar peças de reposição, realizar ajustes, configurações, instalações, testes e cópias de segurança para equipamentos como aparelhos telefônicos, PABX, servidores de URA, servidores de contact center e gateways, ao passo que na nova estrutura a contratada deveria disponibilizar as peças de reposição e prover os demais serviços apenas para aparelhos telefónicos e fontes.
Quanto à influência da manutenção dos perfis profissionais na proposta de preço das licitantes, discorda-se, também, do entendimento da Caixa de que não houve influência na precificação total do contrato.
Segundo o item 2.10 do Anexo I-A do edital do PE 59/2017, para a perfeita prestação dos serviços, a contratada deveria dimensionar e alocar técnicos e especialistas com capacidade e em conformidade com o período de atendimento de cada célula (peça 3, p. 45) . Ademais, a tabela 3 no item 3.6.8.2 do Anexo I-A relaciona, para cada célula, o nível de especialização mínimo exigido (peça 3, p. 55) .
Dessa forma, entende-se que a característica de cada célula, ou seja, a estrutura tecnológica, influencia e está relacionada com o nível de conhecimento exigido para os profissionais prestadores de serviço. Ademais, exige-se o mesmo nível de formação e experiência dos profissionais responsáveis por realizar os serviços nas unidades com apenas aparelhos VoIP quanto daqueles que prestarão os serviços nas unidades compostas por PABX, servidores de URA, servidores de contact center e gateways.
O nível de especialização mínimo exigido para as CERAT é o técnico básico, que deve possuir formação específica em informática, centrais telefônicas, cabeamento, informática, URA/IVR. Ademais, deverão ter formação mínima em cursos de nível técnico, tais como eletrônica e telecomunicações (peça 3, p. 81) . Em adição, deverão possuir treinamento e experiência profissional comprovada em telefonia, centrais telefônicas e call/contact center, utilizando a plataforma Siemens HP 4000/Procenter e URA Intervoice, VOXEO, e Asterix, com no mínimo 120 horas de treinamento e seis meses de experiência, e certificação reconhecida ou comprovada pelo fabricante (peça 3, p. 81) .
Esses treinamentos e experiência profissional deverão incluir tópicos como Virtualização Vmware, Hipath, URA Voxeo, VoIP, URA Intervoice, Interfaces e protocolos de sinalização. Ademais, deverão possuir conhecimento em redes TCP/IP, SNMP, VoIP, IP, Call Center IP, Codecs; sistemas operacionais Linux e Windows; e Servidores de aplicação IBM, Dell e HP, além de experiência comprovada em manutenção de hardware de microcomputadores do tipo PC e servidores de aplicação IBM/Dell/HP (peça 3, p. 81-83) .
Dessa maneira, entende-se que essa exigência de conhecimento técnico não é compatível com a manutenção de unidades equipadas com simples aparelhos telefônicos, uma vez que nessas unidades não há equipamentos e módulos como servidores URA, servidores de aplicação, VOXEO, Hipath, Vmware, entre outros, para os quais se exige treinamento e experiência profissional.
Dessa forma, entende-se que há razoável probabilidade de que a manutenção dos perfis profissionais e a ausência de ajustes na relação de equipamentos e módulos de cada unidade tenham impactado na seleção de uma proposta mais vantajosa para a Caixa, em desacordo com o disposto no art. 3º da Lei 8666/1993 e no art. 31 da Lei 13.303/2016. 
A despeito disso, há que se considerar que:
1.17 a instituição financeira, de fato, avaliou a influência na precificação total do contrato de terem sido mantidos os equipamentos discriminados no Anexo I-G do edital e o nível de conhecimento exigido para os profissionais prestadores de serviço, conforme determinação 1.8.2 do Acórdão 1151/2018-TCU-Plenário;
1.18 a proposta considerada vencedora (R$ 11.398.497,84) equivale a 52% do preço estimado da contratação em análise;
1.19 na contratação anterior o valor despendido com manutenção de equipamentos era de R$ 130.460,78 mensais (peça 74, p. 4, item 11.2) , enquanto que, na Proposta de Preços 99/STI/2017 apresentada no PE 59/2017, planilhas de composição de custos por localidade demonstrariam no subgrupo "Outros Insumos (B) ", na linha "Peças e Equipamentos", o valor total de R$ 39.749,60 reais mensais (peça 74, p. 4, item 11.3) , o que representa, aproximadamente, um terço do valor pago no âmbito do contrato anterior; 
1.20 no Acórdão 1151/2018-TCU-Plenário, já há determinação no sentido de que o contrato resultante do pregão em análise não seja renovado e de que ajustes sejam realizados quando da elaboração do futuro edital.
Ante o exposto, será proposto considerar cumprida a determinação 1.8.2 do Acórdão 1151/2018-TCU-Plenário.
Evidências
Ofício 29/2018/Sulog (peça 107) ;
Edital do PE 59/2017 (peça 3) .
Conclusão
A despeito de se discordar do entendimento da empresa de que os equipamentos presentes no Anexo I-G e dos conhecimentos técnicos exigidos para os profissionais prestadores de serviço não impactaram o contrato firmado com a empresa CTIS, fato é que a Caixa encaminhou evidências de que foi realizada a avaliação determinada no item 1.8.2 do Acórdão 1151/2018-TCU-Plenário
Ademais, considerando que a proposta vencedora equivale a 52% do preço estimado da contratação em análise, que o valor despendido atualmente com manutenção de equipamentos corresponde a um terço do valor pago no âmbito do contrato anterior, que já houve determinação para que o contrato decorrente do PE 59/2017 não seja renovado e para que ajustes sejam realizados nos editais futuros, o impacto de eventual influência desses aspectos no contrato fica mitigado, razão pela qual será proposto apenas considerar cumprida a determinação 1.8.2 do Acórdão 1151/2018-TCU-Plenário.
Proposta de encaminhamento
Considerar a determinação 1.8.2 do Acórdão 1151/2018-TCU-Plenário cumprida.
CONCLUSÃO
Diante do exposto, apresentam-se as conclusões nos parágrafos a seguir.
A determinação 1.8.1 se encontra em cumprimento, uma vez que o Contrato 8.629/2017 ainda está vigente.
Entende-se que a determinação 1.8.2 está cumprida, uma vez que a Caixa avaliou a influência na precificação total do contrato, de terem sido mantidos os equipamentos discriminados no Anexo I-G do edital e o nível de conhecimento exigido para os profissionais prestadores de serviço, embora, no mérito, haja certa discordância do resultado dessa avaliação.
PROPOSTA DE ENCAMINHAMENTO
Ante todo o exposto, submetem-se os autos à consideração superior, propondo:
1.21 considerar cumprida a determinação 1.8.2 do Acórdão 1151/2018-TCU-Plenário;
1.22 considerar em cumprimento a determinação 1.8.1 do Acórdão 1151/2018-TCU-Plenário;
60.3      comunicar à Caixa Econômica Federal a decisão que vier a ser adotada nestes autos, encaminhando-lhe cópia desta instrução, a fim de que possa servir de subsídio para a elaboração do novo edital."
                    É o Relatório.

Marçal Justen Filho - OAB/PR 7.468 (peça 2), Ana Lucia Silva Garcia - OAB/SP 207.383, Andressa Lima Santoro - OAB/DF 32.694, Alexandre Rocha Pinheiro - OAB/DF 12.968, Claudia de Carvalho Rosario - OAB/DF 28.465, Fabline Siqueira Batista - OAB/DF 29.372, Renata Pagy Bonilha - OAB/DF 13.909, Vinicius Pereira da Silva - OAB/DF 41.085 (peça 45)

Não atuou

REPRESENTAÇÃO. CONTRATAÇÃO DE EMPRESA PARA A PRESTAÇÃO DE SERVIÇO DE SUPORTE, OPERAÇÃO, MONITORAÇÃO E MANUTENÇÃO, COM COBERTURA PARCIAL E INTEGRAL DE HARDWARE E SOFTWARE, INCLUINDO ATIVOS DE SEGURANÇA, PARA A SOLUÇÃO DE CONTACT CENTER DA CAIXA - TELESSERVIÇOS. VERIFICAÇÃO DO ATENDIMENTO DAS DELIBERAÇÕES CONTIDAS NO ACÓRDÃO 1151/2018-TCU-PLENÁRIO. CONSIDERAR CUMPRIDA A DETERMINAÇÃO 1.8.2 E EM CUMPRIMENTO A DETERMINAÇÃO 1.8.1.

REPRESENTAÇÃO (REPR)

Inicialmente, registro que atuo nos presentes autos por força do art. 152 do Regimento Interno do TCU (RI/TCU) .
2.	Trata-se de representação formulada pela empresa TLD Teledata Tecnologia em Conectividade Ltda. acerca de possíveis irregularidades no Pregão Eletrônico 59/7066-2017- Gilog/BR (PE 59/2017) , conduzido pela Caixa Econômica Federal (Caixa) . 
3.	O objeto do certame era a contratação de empresa para a prestação de serviço de suporte, operação, monitoração e manutenção, com cobertura parcial e integral de hardware e software, incluindo ativos de segurança, para a solução de contact center da Caixa - telesserviços.
4.    Em 29/6/2017, a empresa CTIS Tecnologia S.A. (CTIS) foi declarada vencedora, após negociação, com proposta no valor de R$ 11.398.497,84, valor inferior aos R$ 22.050.636,12 estimados para a contratação. 
5.         Registro que a CTIS apresentou, a segunda melhor proposta (R$ 11.420.000,00, valor anterior à negociação supramencionada) , sendo habilitada posteriormente à desclassificação da empresa Damovo do Brasil S/A, primeira colocada no certame com a proposta de R$ 11.398.498,00. A representante apresentou a terceira melhor proposta, no valor de R$ 11.439.000,00. 
6.          A eventual irregularidade suscitada pela representante, empresa TLD Teledata Tecnologia em Conectividade Ltda., seria a imprestabilidade do atestado emitido pelo MEC e apresentado pela CTIS no PE 59/2017, no tocante à qualificação técnica da empresa, por não comprovar o Serviço em Gerência de TIC de soluções de call center/contact center com arquitetura distribuída, como previsto no item 8.5.1.1 do edital.
7.       Após indeferir a medida cautelar pleiteada, o então relator, Ministro José Múcio Monteiro, determinou as oitivas da Caixa e da CTIS para que se manifestassem sobre a irregularidade apontada nesta representação.
8.         Examinadas as manifestações da Caixa e da CTIS, a Sefti concluiu ser o o atestado apresentado pela CTIS compatível com o objeto do PE 59/2017, comprovando-se, assim, a sua qualificação técnica. 
9.	Entretanto, foram identificadas fragilidades no edital que remetiam a dúvidas quanto à suficiência e à adequação dos ajustes realizados durante a elaboração do edital, com potencial impacto no valor final da contratação. 
10.	Nesse contexto, na incerteza de que fora selecionada a proposta mais vantajosa para a Caixa, a Sefti propôs determinar àquela empresa pública a não renovação do contrato assinado com a CTIS, a realização dos ajustes devidos quando da elaboração do futuro edital, bem assim a avaliação "da influência na precificação dos equívocos verificados no edital de licitação", corrigindo-se a estrutura do contrato em vigor, se necessário.
11.	As propostas da Sefti foram ratificadas pelo Plenário do TCU, por meio do Acórdão 1151/2018-TCU-Plenário, da relatoria do Ministro José Múcio Monteiro.
***
12.	Nesta oportunidade, examina-se o cumprimento das determinações exaradas no Acórdão 1151/2018-TCU-Plenário:
"1.8.1. determinar à Caixa Econômica Federal que se abstenha de renovar o contrato decorrente do Pregão Eletrônico 59/7066-2017- Gilog/BR, firmado com a empresa CTIS Tecnologia S.A, procedendo, no próximo certame, aos devidos ajustes, de modo a inibir a presença de vícios no edital que possam impactar o valor final da contratação, de modo a garantir a seleção da proposta mais vantajosa, conforme dispõe o art. 3º da Lei 8.666/1993 c/c o art. 4º do Decreto 3.555/2000 e a jurisprudência do TCU;
1.8.2. determinar à Caixa Econômica Federal que avalie a influência, na precificação total do contrato, de terem sido mantidos os equipamentos discriminados no anexo I-G do edital e o nível de conhecimento exigido para os profissionais prestadores de serviço e, se necessário, realize os devidos ajustes na estrutura do contrato em vigor, encaminhando ao TCU, no prazo de 90 (noventa) dias, a contar da notificação, os resultados dessa avaliação."
13.	Quanto ao item 1.8.1, pode-se considerar em cumprimento tal determinação, em vista de o contrato celebrado entre a Caixa Econômica Federal e a CTIS vigorar até agosto de 2020, momento em que poderá ser verificado efetivamente se a Caixa não renovou essa avença.
14.	No tocante ao item 1.8.2, há divergência entre a Sefit e a Caixa. A Sefit  argumenta que "há razoável probabilidade de que a manutenção dos perfis profissionais e a ausência de ajustes na relação de equipamentos e módulos de cada unidade tenham impactado na seleção de uma proposta mais vantajosa para a Caixa". De outro lado, a Caixa conclui pela ausência desses impactos e, consequentemente, pela desnecessidade de ajustes no contrato celebrado com a CTIS.
15.	Entretanto, a unidade responsável pela instrução do processo propõe considerar cumprida essa  determinação, em vista dos esclarecimentos prestados pela Caixa no Ofício 29/2018/Sulog. Nesse expediente, resta demonstrado que a Caixa avaliou a influência na precificação total do contrato tanto em relação à manutenção dos equipamentos discriminados no Anexo I-G do edital como em relação ao nível de conhecimento exigido para os profissionais prestadores de serviço. 
Em face do exposto, acolho as análises e conclusões da Sefti, com os ajustes que entendo pertinentes, e Voto por que seja adotado o Acórdão que ora submeto ao escrutínio do Pleno.
TCU, Sala das Sessões Ministro Luciano Brandão Alves de Souza, em 28 de agosto de 2019.
RAIMUNDO CARREIRO 
Relator